臺灣臺中地方法院刑事判決
111年度金訴字第1618號
公  訴  人  臺灣臺中地方檢察署檢察官
被      告  賴庭筠




上列被告因違反洗錢防制法等案件，經檢察官提起公訴（111年
度偵字第14539號、111年度偵字第17668號），本院判決如下：
    主    文
賴庭筠幫助犯洗錢防制法第十四條第一項之洗錢罪，處有期徒刑
肆月，併科罰金新臺幣伍仟元，罰金如易服勞役，以新臺幣壹仟
元折算壹日。
    犯罪事實
一、賴庭筠可預見將金融機構帳戶交由他人使用，可能幫助詐欺集
    團以詐欺社會大眾轉帳或匯款至該帳戶，成為所謂「人頭帳
    戶」；且其所提供之金融帳戶將來可幫助詐欺集團成員進行現金
    提領而切斷資金金流以隱匿詐欺犯罪所得之去向及所在而進行洗錢
    ，竟仍基於即使發生亦不違反本意之幫助詐欺及幫助洗錢之
    犯意，於民國110年12月29日在臺中市南區大慶街2段某全家
    便利商店內，將其所有之彰化商業銀行帳號000-0000000000
    0000號（下稱彰化銀行帳戶）、第一商業銀行帳號帳號000-
    00000000000號帳戶（下稱第一銀行帳戶）之提款卡等帳戶
    資料，同時寄送提供予真實姓名、年籍不詳、line暱稱「黃孟
    禾」、「彭永霖」等詐欺集團成員使用（密碼係事先依對方
    要求更改成其生日），而容任他人使用上揭金融機構帳戶作
    為詐欺取財等犯罪之工具。嗣詐欺集團成員間取得前開2銀
    行帳戶資料後，即共同意圖為自己不法之所有，基於詐欺之
    犯意聯絡，分別於：
　㈠111年1月1日起假冒網路購物賣家、銀行客服人員等名義，接
    續撥打電話予陳兆宗佯稱：因陳兆宗之前於網路購物之訂單
    處理作業遭誤設為重複扣款，需依指示操作取消云云，致陳
    兆宗陷於錯誤，於111年1月1日18時9分許，匯款轉帳新臺幣
    （下同）4萬9986元至上開彰化銀行帳戶內；於111年1月1日
    18時11分許，匯款轉帳4萬1023元至上開第一銀行帳戶內；
    並旋即均遭提領一空。
  ㈡111年1月1日起假冒網路購物賣家、郵局客服人員等名義，接
    續撥打電話予王芷琳佯稱：因王芷琳之前於網路購物之訂單
    處理作業帳戶疑似遭人盜用，將會多遭扣款1萬元之款項，
    需依指示操作取消云云，致王芷琳陷於錯誤，於111年1月1
    日18時許、18時4分許，各匯款轉帳4萬9991元至上開彰化銀
    行帳戶內；並旋即均遭提領一空。
　㈢111年1月1日起假冒網路購物賣家、銀行客服人員等名義，接
    續撥打電話予王作華佯稱：因王作華之前於網路購物之訂單
    處理作業遭誤設為為經銷商之扣款，需依指示操作取消云云
    ，致王作華陷於錯誤，於111年1月1日16時43分許、16時49
    分許，陸續匯款轉帳3萬元、3萬元至上開第一銀行帳戶內；
    並旋即均遭提領一空。
二、案經陳兆宗、王芷琳、王作華分別訴由臺中市政府警察局第
    三分局、第四分局報告臺灣臺中地方檢察署檢察官偵查起訴
    。 　　
    理    由
壹、程序部分：
一、本判決所引用被告賴庭筠以外之人於審判外之陳述，檢察官
    及被告於本院準備程序均表示無意見、同意作為證據（本院
    卷第44至45頁），本院審酌上開證據資料作成時之情況，尚
    無違法不當及證明力明顯過低之瑕疵，認為以之作為證據應
    屬適當，依刑事訴訟法第159條之5第1項規定，均有證據能
    力。　　
二、本判決所引用之非供述證據，經查並無違背法定程序取得之
    情形，且亦無證據證明有何偽造或變造之情事，經審酌與本
    案被告被訴之犯罪事實具有關連性，依刑事訴訟法第158條
    之4規定之反面解釋，亦均具有證據能力。
貳、實體部分：
一、認定犯罪事實所憑之證據及理由：
    訊據被告固坦承有於上揭時間、地點，將其申設之彰化銀行
    帳戶、第一銀行帳戶寄送予line暱稱「黃孟禾」、「彭永霖
    」等人使用之事實，亦不爭執被害人陳兆宗、王芷琳、王作
    華，均遭詐騙集團成員，以前揭一、犯罪事實㈠、㈡、㈢所示
    方式詐得財物，且分別將款項分別匯入被告上開帳戶內等情
    （本院卷第46至47頁），惟矢口否認有何犯行，辯稱：我之
    前在網路上看到代辦貸款廣告，110年12月底我想要辦理貸
    款，就跟line裡面自稱叫黃孟禾、彭永霖聯絡，對方叫我提
    供帳戶資料，說是要美化帳戶之用方便貸款，嗣後於110年1
    2月29日臺中市南區大慶街二段全家超商同時寄出上開二帳
    戶提款卡，密碼是依據對方要求改成我的生日，對方說要幫
    我作帳會有薪資證明，當時因為疫情關係，沒有什麼打工機
    會，就想急著貸款，所以沒有想這麼多等語（偵卷14539號
    第112至113頁、本院卷第43至44頁、第72頁）。經查：
　㈠上開被告所坦認及不爭執之事實，核與告訴人即證人陳兆宗
    、王芷琳、王作華於警詢時關於遭詐騙情節之證述（偵卷14
    539號第37至38頁、偵卷14539號第25至28頁、偵卷17668號
    第64至65頁）相符；復有告訴人王芷琳匯款轉帳資料（偵卷
    14539號第29至35頁）、陳兆宗匯款轉帳資料（偵卷14539號
    第39至41頁）、王作華匯款轉帳交易資料（偵卷17668號第7
    0頁）、彰化銀行臺中分行111年1月25日彰臺中字第1110000
    044號函檢附賴庭筠開戶資料及歷史交易明細（偵卷14539號
    第43至50頁）、第一商業銀行南屯分行111年1月22日一南屯
    字第18號函檢附賴庭筠開戶資料及歷史交易明細（偵卷1453
    9號第51至65頁）、111年2月14日一南屯字第32號函檢附賴
    庭筠開戶資料及歷史交易明細（偵卷17668號第51至65頁）
    ；及告訴人王芷琳、陳兆宗、王作華內政部警政署反詐騙諮
    詢專線紀錄表、受理詐騙帳戶通報警示簡便格式表、受理案
    件證明單、受理各類案件紀錄表（偵卷14539號第67至97頁
    、偵卷17668號第66至71頁）在卷可稽，是此部分之事實，
    應堪認定。
　㈡被告雖以提供帳戶資料，係為美化帳戶之用以方便貸款等前
    詞置辯，並提出被告與line暱稱「黃孟禾」、「彭永霖」對
    話紀錄擷圖為佐（偵卷14539號第115至167頁），然查：
　　1.按刑法上之故意，可分為直接故意與不確定故意，行為人
      對於構成犯罪之事實，明知並有意使其發生者，為直接故
      意；行為人對於構成犯罪之事實，預見其發生而其發生並
      不違背其本意者，則屬不確定故意，其對於事實之發生，
      抱持縱使發生亦「不在意」、「無所謂」之態度。而幫助
      犯成立，以行為人主觀上認識被幫助者，正欲從事犯罪或
      係正在從事犯罪，且該犯罪有既遂可能，而其行為足以幫
      助他人實現構成要件者，即具有幫助故意，並不以行為人
      確知被幫助者，係犯何罪名為必要。再於金融機構開設帳
      戶，請領存摺及金融卡，係針對個人身分、社會信用，而
      予以資金流通，具有強烈屬人性；而金融帳戶為個人理財
      工具，且金融帳戶存摺、金融卡亦事關個人財產權益保障
      ，其專有性甚高，除非本人或與本人親密關係者，難認有
      何理由，可自由流通使用該帳戶存摺及金融卡，一般人均
      有妥為保管及防止他人任意使用之認識，縱使特殊情況，
      偶需交付他人使用，亦必深入瞭解用途及合理性，始予提
      供，且該等專有物品，如落入不明人士手中，而未加以闡
      明正常用途，極易被利用為與財產犯罪犯罪有關之工具，
      為依一般生活認知，所易體察之常識。而有犯罪意圖者，
      非有正當理由，竟徵求他人提供帳戶，客觀上可預見其目
      的，係供為某筆資金存入後，再行領出之用，且該筆資金
      存入及提領過程，係有意隱瞞其流程及行為人身分曝光之
      用意，常人本於一般認知能力，均易瞭解。從而，如非為
      不法目的，衡情應無收受他人帳戶存摺、金融卡之理，是
      此等行為客觀上，顯屬可疑，而有為隱瞞某種作為流程及
      行為人身分曝光等不法意圖，應屬可見。又特定犯罪之正
      犯實行特定犯罪後，為掩飾、隱匿其犯罪所得財物之去向
      及所在，而令被害人將款項轉入其所持有、使用之他人金
      融帳戶，並由該特定犯罪正犯前往提領其犯罪所得款項得
      手，因已造成金流斷點，該當掩飾、隱匿之要件，該特定
      犯罪正犯自成立一般洗錢罪之正犯。如提供金融帳戶之行
      為人主觀上認識該帳戶可能作為對方收受、提領特定犯罪
      所得使用，對方提領後會產生遮斷金流以逃避國家追訴、
      處罰之效果，仍基於幫助之犯意，提供帳戶之金融卡及密
      碼，以利洗錢之實行，應論以一般洗錢罪之幫助犯（最高
      法院108年度台上字第3101號裁判意旨參照）。　
　　2.關於金融機構信用貸款實務，除須提供個人之身分證明文
      件核對外，另應敘明並提出個人之工作狀況、收入金額及
      相關之財力證明資料（如工作證明、薪資轉帳帳戶存摺影
      本、扣繳憑單等），金融機構透過徵信調查申請人之債信
      後，評估是否放款以及放款額度，倘若貸款人債信不良，
      並已達金融機構無法承擔風險之程度時，即無法貸得款項
      ，縱使委託他人代辦時亦然。查：被告於偵訊時供稱：「
      （問：貸款寄送提款卡前有無去實地查證？）沒有。只有
      網路聯絡。」、「（問：寄出提款卡前是否覺得奇怪，為
      何提款卡能作為財力相關證明方便貸款？）我有問，對方
      說銀行會比較審核好過。」、「（問：你帳戶既然都沒錢
      為何審核會比較好過？）對方說要幫我作帳會有薪資證明
      。當時因為疫情關係，沒有甚麼打工機會，就想急著貸款
      ，所以沒有想這麼多。我是念大學夜間部，我要半工半讀
      不想跟家裡拿錢。」等語（偵卷14539號第112至113頁）
      ，惟依被告所述，對方要其寄送彰化及一銀帳戶提款卡及
      密碼之目的，竟是要在其上開帳戶內進出流通資金，製造
      金流及資金證明，以成功辦理貸款，顯然被告於提供彰化
      及一銀帳戶等資料時，已知悉對方欲藉此製作不實之資金
      往來等財力證明，而製造不實的金流本身也是不正當之方
      法，被告既然知道這種製造金流之作法是與事實不符的，
      則被告對於對方會使用不正當的方法及帳戶內之款項恐涉
      及不法等節，初始即應有所認識。復觀諸被告與line暱稱
      「彭永霖」對話紀錄，被告於寄交提款卡前曾向「彭永霖
      」詢問：「如果錢下來的話代表我只有欠銀行錢就是跟你
      們公司沒有關係了嗎」、「再麻煩幫我做保密」、「可以
      問一個不禮貌的嗎。你們是討債公司嗎」、「好。因為我
      朋友有傳一個新聞給我看。」等語（偵卷14539號第149、
      153、157頁），顯見被告當時亦擔心本案帳戶可能遭他人
      作為不法之使用，堪認被告於當時對於將提款卡、密碼交
      付予他人使用，可能幫助他人實施詐欺犯行並逃避查緝，
      已有所預見。
　　3.就貸款金額乙節，依據卷附被告與line暱稱「彭永霖」對
      話紀錄，對方提出信用貸款有30萬及35萬兩種方案，被告
      隨即選擇35萬方案（偵卷17668號第27、29頁），然被告
      於本院卻前後供稱：「（問：當時打算貸款多少錢？）大
      概20幾萬。」、「（問：你是學生為何貸款這麼多？）因
      為疫情影響。我是學生，但打工作餐飲業。」、「（問：
      作為生活費需要這麼多？）忘記了。」等語（本院卷第44
      、72頁），其刻意陳述較低之數額，顯為避重就輕之詞，
      尚無可取，被告雖聲稱因疫情關係沒有打工機會，要半工
      半讀不想跟家裡拿錢，已如前述，如貸款金額僅供自己日
      常生活之用，衡酌常理小額貸款即可，然被告卻一次選擇
      較高35萬元之貸款方案，足徵被告當時有高額資金需求，
      在此等情狀下，即便被告懷疑對方公司合法性，在權衡後
      仍決意為之，只求貸款到手後立即與該公司劃清界線，足
      認其對於該公司縱使有不法事實，亦「不在意」、「無所
      謂」之態度。　　　
　　4.況查，在金融機構開立帳戶、請領存摺及提款卡使用，係
      針對個人身分之社會信用而予以資金流通，有強烈屬人性
      格，而金融帳戶為個人理財工具，申請開設並無任何特殊
      限制，一般民眾均得以存入最低開戶金額之方式申請使用
      ，且同一人得在不同之金融機構申請數個帳戶使用，乃眾
      所周知之事實；依一般人之社會經驗，若遇陌生人向他人
      要求交付金融帳戶提款卡、密碼使用，衡情應對該帳戶是
      否供合法使用一節有所懷疑。且近年臺灣社會詐騙犯案猖
      獗，利用帳戶取得詐財贓款之事，迭有所聞，政府亦大力
      宣導督促民眾注意，主管機關甚至限制金融卡轉帳之金額
      及次數，用以防制金融詐騙事件；因此詐騙集團利用人頭
      帳戶隱匿犯罪所得並逃避追緝，幾乎已成臺灣社會人盡皆
      知之犯罪手法，一般人本於其通常之認知能力均易於瞭解
      ，此由被告與line暱稱「彭永霖」對話紀錄中被告自承朋
      友有傳一個新聞提醒他，益可徵之，其顯然有意容任他人
      使用該金融帳戶為不法行為，卻一概推諉稱沒有想那麼多
      云云，要屬飾卸之詞，委不足採。
  ㈢綜上所述，本案之事證已臻明確，被告上開犯行堪以認定，
    應依法論科。
二、論罪科刑：
　㈠按刑法上之幫助犯，係對於犯罪與正犯有共同之認識，而以
    幫助之意思，對於正犯資以助力，未參與實施犯罪構成要件
    之行為者而言。經查，被告雖提供本案帳戶提款卡及密碼予
    line暱稱「彭永霖」及其所屬之不詳詐欺集團成員作為對告
    訴人實施詐欺取財及洗錢之犯罪工具，然並無證據證明其有
    參與該詐欺集團實施詐欺取財或洗錢之構成要件行為，或與
    該詐欺集團具有共同犯罪之犯意聯絡，是被告應僅係基於幫
    助之意思，參與詐欺取財及洗錢構成要件以外之行為，屬於
    幫助犯。是核被告所為，係犯刑法第30條第1項前段、第339
    條第1項之幫助詐欺取財罪，及刑法第30條第1項前段、洗錢
    防制法第14條第1項之幫助一般洗錢罪。
　㈡被告以一提供本案帳戶之幫助行為，同時觸犯本案數次幫助
    詐欺取財及幫助一般洗錢罪名，為想像競合犯，應依刑法第
    55條規定，從一重之幫助一般洗錢罪處斷。
　㈢被告以幫助之意思，參與構成要件以外之行為，為幫助犯，
    其情節較正犯輕微，依刑法第30條第2項規定，按正犯之刑
    減輕之。
　㈣爰以行為人之責任為基礎，審酌政府機關、金融機構為遏止
    犯罪，已大力宣導民眾切勿將個人帳戶提供他人使用，以免
    成為犯罪集團之幫兇，且新聞媒體亦常有犯罪集團利用人頭
    帳戶作為犯罪工具之報導，詎被告仍將其個人金融帳戶任意
    提供他人使用，幫助他人從事詐欺取財及洗錢犯罪，致此類
    犯罪手法層出不窮，造成犯罪偵查、追訴之困難，嚴重危害
    交易秩序與社會治安，並造成告訴人因遭詐欺而受有財產上
    之損害，所為實值非難；並審酌被告於犯後始終否認犯行，
    以及本件遭詐騙之被害人3人、便利詐欺集團詐得之款項共
    計25萬餘元，迄今亦未與告訴人達成和解、取得告訴人諒解
    或賠償告訴人所受損害，均屬不該；又被告未曾有犯罪之科
    刑執行記錄，有臺灣高等法院被告前案紀錄表1 份附卷可參
    ，顯見被告向來之素行尚可；兼衡其於本院自陳大學肄業，
    目前打工，經濟普通，生活費自己賺家中無人需被告扶養等
    語（本院卷第73頁）之智識程度、經濟狀況及生活情形，暨
    其本案之犯罪動機、目的、手段、交付金融帳戶之數量、被
    害人人數及被害人所受損害程度等一切情狀，量處如主文所
    示之刑，並諭知罰金如易服勞役之折算標準。
三、沒收部分：
　㈠按刑法第38條之1第1項固規定：「犯罪所得，屬於犯罪行為
    人者，沒收之。但有特別規定者，依其規定。」，惟苟無犯
    罪所得，或無法證明有犯罪所得，自不生利得剝奪之問題。
    是以，在幫助犯之情形，苟幫助犯並未因其幫助行為而獲得
    任何犯罪所得（如未自正犯處取得任何利益）或無法證明其
    有犯罪所得，自不生利得剝奪之問題，亦不需就正犯所獲得
    之犯罪所得而負沒收、追徵之責。查，依本案卷內證據資料
    內容，尚無從認定本件詐欺正犯（即詐騙集團成員）曾將詐
    得之款項交付、分配予被告，或另給予被告相關報酬之情，
    是被告就本案既無法證明保有不法利得，自毋庸宣告沒收犯
    罪所得。
　㈡次按洗錢防制法第18條第1項前段固規定：「犯第十四條之罪
    ，其所移轉、變更、掩飾、隱匿、收受、取得、持有、使用
    之財物或財產上利益，沒收之」，但條文並無「不問屬於犯
    罪行為人與否」之要件，當以屬於（按指實際管領）犯罪行
    為人者為限，始應沒收。查本案並無積極證據證明被告確有
    獲取犯罪所得，已如前述，且被告交付上開2帳戶給「彭永
    霖」後，附表被害人匯入之款項，隨即遭詐欺集團其他成員
    提領，非在被告實際管領中，自無從依上開規定諭知沒收。
　㈢至於被告供犯罪所用之本案帳戶金融卡並未據扣案，審酌該
    帳戶已列為警示帳戶，對於詐欺集團而言，已失其匿名性，
    亦無從再供犯罪使用，且該金融卡實際上並無任何價值，亦
    非屬於違禁物或法定應義務沒收之物，公訴人亦未聲請宣告
    沒收，爰不予宣告沒收或追徵。
據上論斷，應依刑事訴訟法第299條第1項前段，洗錢防制法第14
條第1項，刑法第11條前段、第30條第1項前段、第2項、第339條
第1項、第55條前段、第42條第3項、刑法施行法第1條之1第1項
，判決如主文。
本案經檢察官張文傑提起公訴，檢察官周至恒到庭執行職務。

中　　華　　民　　國　 111　　年　 11   　月　  24　　日
                  刑事第十四庭  審判長法　官　周莉菁
                                      法　官　王怡蓁
                                      法　官　陳嘉宏
以上正本證明與原本無異。
如不服本判決應於收受送達後20日內向本院提出上訴書狀，並應
敘述具體理由；其未敘述上訴之理由者，應於上訴期間屆滿後20
日內向本院補提理由書（均須按他造當事人之人數附繕本）「切
勿逕送上級法院」。
告訴人或被害人如不服判決，應備理由具狀向檢察官請求上訴，
上訴期間之計算，以檢察官收受判決正本之日起算。
                                      書記官　廖鳳美
中　　華　　民　　國　 111　　年　11    　月　24  　　日

附錄本案論罪科刑法條全文：
洗錢防制法第14條：
有第二條各款所列洗錢行為者，處7年以下有期徒刑，併科新臺
幣500萬元以下罰金。
前項之未遂犯罰之。
前二項情形，不得科以超過其特定犯罪所定最重本刑之刑。
中華民國刑法第339條：
意圖為自己或第三人不法之所有，以詐術使人將本人或第三人之
物交付者，處5年以下有期徒刑、拘役或科或併科50萬元以下罰
金。
以前項方法得財產上不法之利益或使第三人得之者，亦同。
前二項之未遂犯罰之。